【裁判字號】    94,上易,2127
【裁判日期】    950223
【裁判案由】    侵占
【裁判全文】
臺灣高等法院刑事判決                94年度上易字第2127號
上  訴  人
即  被  告  甲○○
上列上訴人因侵占案件，不服臺灣宜蘭地方法院94年度易字第10
4號，中華民國94年10月12日第一審判決（起訴案號：臺灣宜蘭
地方法院檢察署94年度偵緝字第27號），提起上訴，本院判決如
下：
    主  文
原判決撤銷。
甲○○共同連續意圖為自己不法之所有，而侵占業務上所持有之
物，累犯，處有期徒刑捌月。
    事  實
一、甲○○曾因詐欺案件，經臺灣臺北地方法院於民國（下同）
    89年9月22日，以86年自字第1135號判決判處有期徒刑3月確
    定，並於88年2月26日執行完畢。
二、詎甲○○仍不知悛悔，其原在鵬泰工業股份有限公司（下稱
    鵬泰公司）承包之宜蘭縣冬山鄉○○○○○路頭蘇段516 標
    工地工作；范秉枝（業經另案判處有期徒刑捌月確定）則係
    鵬泰公司僱用派在該工地擔任管理員，負責現場工具器械之
    管理，為從事業務之人。甲○○離職後，因久未領得工錢，
    經濟窘困三餐不濟，乃於92年7月間某日，在該工地與范秉
    枝謀議，共同意圖為自己不法之所有，基於侵占范秉枝業務
    上保管鋼板之犯意聯絡及概括之犯意，由范秉枝將工地吊車
    與拖板車鑰匙交付予甲○○，再由甲○○將范秉枝管領中之
    鵬泰公司所有鋼板十餘塊載走，旋出售予年籍姓名不詳之人
    ；所得款項新臺幣（下同）三萬餘元則均由甲○○用以支付
    房租及家庭生活開銷。時隔約一週，因甲○○出售鋼板所得
    款項仍不足繳付租金，甲○○與范秉枝又以同一手段，由甲
    ○○將范秉枝管領中之鵬泰公司所有鋼板十餘塊載走，並售
    予年籍姓名不詳之人，得款三萬餘元；前後二次共計侵占、
    售出范秉枝業務上持有之鵬泰公司所有鋼板32片。嗣因鵬泰
    公司法定代理人黃錦盛於92年8月23日13時許，在宜蘭縣壯
    圍鄉○○路○段83號前空地，發現原屬鵬泰公司所有之鋼板
    14片，始報警循線查獲。
三、案經鵬泰公司法定代理人黃錦盛訴請宜蘭縣警察局羅東分局
    ，報由臺灣宜蘭地方法院檢察署檢察官偵查起訴。
    理  由
一、訊據被告甲○○雖坦承有於上揭時地，至鵬泰公司承包之宜
    蘭縣冬山鄉○○○○○路頭蘇段516標工地，載走鋼板販買
    二次，各得款三萬多元，但矢口否認有業務侵占犯行，辯稱
    ：當時我沒有工作，也沒有錢可以領，我在案發一個月之前
    就已經離職了，而且那個工作也不是我職掌的工作，後來因
    為有一些款項也沒有按時發放，所以工地主任才把鑰匙給我
    ，讓我去開；我認為我不是業務侵占，我是竊盜云云。惟查
    ：
  (一)被告於檢察官偵查中即坦承：當初我在宜蘭這個工地做，老
    闆本來答應一天給我一千二百元，後來房租也給我扣、水電
    費也給我扣，每個月我只領到七、八千元不夠生活，范秉枝
    同情我，就叫我把公司的鋼板拿出去賣，所以我就用公司的
    吊車及拖板車將公司鋼板載出去賣，賣了六萬多元，拿去付
    房租及其他；日期不記得，分二次載走；... （問：范秉枝
    是否在場？）是；因為公司的吊車及拖板車的鑰匙都在他身
    上，他不同意的話，我不可能做，是他與我一起進入工地；
    他看我把東西載走，出去賣完後，然後把公司拖板車開回來
    ，鑰匙交給范秉枝；二次，每次都三萬多元，二次間隔約一
    星期等語（見偵緝第27號卷第12頁）。在原法院準備程序中
    又供陳：我只是工人，並沒有領該公司的月薪，鋼筋確實都
    有經過范秉枝的同意，范秉枝是因為體諒我家裡負擔重才同
    意我拿那些鋼筋去賣，我是分二次賣，第一次賣了三萬多元
    ，第二次也是賣了三萬多元，一、二次之間大概相差一個星
    期，我賣的對象都是臨時找的，都是不認識的人；我共賣了
    大概三十二塊，實際數目我不清楚；二次都是范秉枝將板車
    的鑰匙交給我，范秉枝幫忙我將鋼板吊到板車上面，二次都
    是這樣子云云（見原審卷第29頁）。在原法院審判期日仍供
    陳：二次，每次都載十幾片，第一次賣三萬多元，第二次也
    是大概三萬多元，中間隔了一個星期；我是因為第一次賣鋼
    板的錢不夠用，所以又回去載第二次，二次都是范秉枝將鑰
    匙交給我的，范秉枝在該工地是擔任工地主任等語（見原審
    卷第50頁）。
  (二)告訴人鵬泰公司法定代理人黃錦盛於92年8月12日警詢時指
    陳：我公司之鐵板是於92年7月中旬時在北宜高速公路頭蘇
    段516標工地內，被我僱請之工人范秉枝及甲○○等兩人竊
    取云云（見警詢卷第10頁背面）。於92年8月22日警詢中又
    指陳：（鵬泰公司）那是我自己開設的公司，我們承包工程
    北宜高速公路頭蘇段516標工地，因為該工地已完成，我們
    將工具設備放於工地內，並僱請范秉枝作警衛，工作看管工
    具設備等語（見警詢卷第14頁背面）。告訴人法定代理人黃
    錦盛於警詢中之指述，雖屬被告以外之人於審判外之陳述，
    然經被告於審判程序同意作為證據，法院審酌該言詞陳述陳
    述作成時之情況，認應無誣陷之必要而為適當，依刑事訴訟
    法第159條之5第1項之規定，亦得為證據。
  (三)共犯范秉枝在被訴竊盜案檢察官偵查中亦供陳：渠當時受僱
    黃錦盛的公司，擔任宜蘭縣高速公路516標工地文書工作；
    ... 我同意他（甲○○）鋼板載出工地，結果這32塊鋼板沒
    有回來工地；... 他自己用吊車，鋼板從工地吊上托車載走
    云云（見偵緝字第143號影印卷第13頁、第14頁）。共犯范
    秉枝在被訴竊盜案檢察官偵查中之上揭供述，雖未經具結；
    然經被告於審判程序同意作為證據，法院審酌該言詞陳述陳
    述作成時之情況，認該范秉枝應無自承犯罪以誣攀被告之必
    要，而為適當，亦得為證據。
  (四)綜上各節相互勾稽，被告於上揭時地，有經共犯范秉枝之同
    意，將鵬泰公司所有之32塊鋼板，先後分二次吊上托車載走
    變賣得款花用，自可認定。
  (五)共犯范秉枝係鵬泰公司僱用派在宜蘭縣高速公路516標工地
    擔任工地管理員，負責現場工地器械及人員管理，已如前述
    ；則本案32塊鋼板係在范秉枝管領持有之中，應毋庸置疑。
    再查，被告在范秉枝侵占案件審理中明確作證稱「當時因為
    久未領取工錢，經濟狀況極差，且已達三餐不繼的程度，曾
    告知范秉枝欲出售鵬泰公司所有的鋼板，范秉枝出於同情而
    同意，但因第一次販售鋼板所得款項猶不足繳付房租，方再
    度載取鋼板出售變現，先後二次載出鋼板均由范秉枝交付吊
    車、拖板車鑰匙，任其載離鋼板，但范秉枝均未分得其出售
    鋼板所得之金錢（見本院九94年度上易字第795號刑事判決
    ）」云云；共犯范秉枝在被訴竊盜案檢察官偵查中亦供陳：
    我同意他（甲○○）鋼板載出工地等語（見偵緝字第143號
    影印卷第第14頁）。則被告有與范秉枝謀意，由范秉枝將管
    領中之鵬泰公司所有32塊鋼板，更易持有為所有，同意交由
    被告運走；而非被告趁鵬泰公司管理員不知私下運走販賣，
    已甚為明確。則被告所為係該當於侵占罪之構成要件，而非
    該當於竊盜罪之構成要件；被告所辯：伊認為伊不是業務侵
    占，伊是竊盜等語，並不足採。
  (六)本案事證明確，被告侵占犯行洵堪認定，應依法論科。
二、論罪法條：
  (一)按因身分或其他特定關係之罪，其共同實施或教唆幫助者，
    雖無特定關係仍以共犯論，刑法第31條第1項定有明文。查
    ，范秉枝於92年7月間，係擔任宜蘭縣冬山鄉○○○○○路
    頭蘇段516標鵬泰公司工地管理員，負責現場工地器械及人
    員之管理，為從事業務之人，有如前述。是被告甲○○雖非
    鵬泰公司雇用從事管理鋼板業務之人，但其與從事業務之人
    之范秉枝間，具有共同犯意聯絡與行為分擔，由其將范秉枝
    業務上持有而交付之鋼板運走出售，揆諸上開法條規定，自
    應與范秉枝同論以刑法第336條第2項業務侵占罪之共同正犯
    。被告甲○○先後二次犯行，時間緊接，所犯為構成要件相
    同之罪名，顯係出於概括犯意反覆為之，應依刑法第56條之
    規定，論以一罪並加重其刑。
  (二)被告曾因詐欺案件，經臺灣臺北地方法院於89年9月22日，
    以86年自字第1135號判決判處有期徒刑3月確定，並於88年2
    月26日執行完畢，有本院被告前案紀錄表在卷可憑，其於五
    年內再犯有期徒刑以上之本罪，為累犯，應依法遞予加重其
    刑。
  (三)本件起訴書原雖記載被告甲○○係涉犯刑法第320條第1項之
    竊盜罪嫌，然已經公訴檢察官於原法院審理中當庭變更起訴
    法條為刑法第336條第2項之業務侵占罪嫌，附此敘明。
三、原審據以論罪科刑，固非無見。惟查，被告在原審準備程序
    中已明確辯稱：伊認為伊是犯竊盜罪云云（見原審卷第29頁
    ）；在審判程序中又辯稱：當時「伊已離職了」等語（見原
    審卷第51頁）；基此自可得見被告始終否認其有涉犯業務侵
    占罪；乃原審判決理由欄第一項，竟逕自認定「上揭事實，
    業據被告供承不諱（見原判決第2頁第6行）」云云，自有未
    當。被告上訴意旨否認犯業務侵占罪，認其所犯為普通竊盜
    罪，雖無理由，然原判決既有前述之可議，仍屬無可維持，
    應由本院予以撤銷改判。爰審酌被告犯罪之動機、目的、手
    段，犯罪對被害人所造成之損害，及犯罪後態度等一切情狀
    ，仍如原審量處如主文所示之刑。
據上論斷，應依刑事訴訟法第369條第1項前段、第364條、第299
條第1項前段，刑法第31條第1項、第28條、第56條、第336條第2
項、第47條，罰金罰鍰提高標準條例第1條前段，判決如主文。
本案經檢察官田炳麟到庭執行職務。
中    華    民    國    95    年    2     月    23    日
                  刑事第十庭    審判長法  官  劉景星
                                      法  官  陳志洋
                                      法  官  陳博志
以上正本證明與原本無異。
不得上訴。
                                      書記官  陳嘉文
中    華    民    國    95    年    2     月    24    日
附錄：本案論罪科刑法條全文
中華民國刑法第三百三十六條第二項
對於業務上所持有之物，犯前條第一項之罪者，處六月以上五年
以下有期徒刑，得併科三千元以下罰金。


司法院資訊處製作；財團法人民間司法改革基金會備份。
